ACORDAO-COMPLETO-2512413

ACÓRDÃO 17737/2021 ATA 36/2021 - PRIMEIRA CÂMARA

VISTA, relatada e discutida esta tomada de contas especial instaurada pelo Fundo Nacional de Desenvolvimento da Educação em desfavor de José Maria Gomes de Araújo, Prefeito Municipal de Salvaterra/PA, em razão de irregularidades na execução dos recursos repassados pelo Programa de Educação de Jovens e Adultos - PEJA, no exercício de 2006.
ACORDAM os Ministros do Tribunal de Contas da União, reunidos em sessão da 1ª Câmara, ante as razões expostas pelo relator e com fundamento nos art. 93 da Lei 8.443/1992 e 213 do Regimento Interno do TCU, em:
9.1. arquivar esta Tomada de Contas Especial sem julgamento do mérito, sem baixa da responsabilidade e sem cancelamento do débito, no valor de R$ 5.858,12, apurado em 3/1/2006, a cujo pagamento continuará obrigado José Maria Gomes de Araújo;
9.2. encaminhar cópia desta decisão ao Fundo Nacional de Desenvolvimento da Educação e ao responsável, com a informação de que o inteiro teor deste acórdão e do relatório e do voto que o fundamentam está disponível no endereço eletrônico www.tcu.gov.br/acordaos.

TOMADA DE CONTAS ESPECIAL. TCE instaurada pelo Fundo Nacional de Desenvolvimento da Educação em desfavor de José Maria Gomes de Araújo, Prefeito Municipal de Salvaterra/PA, em razão de irregularidades na execução dos recursos repassados pelo Programa de Educação de Jovens e Adultos  PEJA, no exercício de 2006.

Primeira Câmara

Município de Salvaterra/PA

3. Interessados/Responsáveis:
3.1. Interessado: Fundo Nacional de Desenvolvimento da Educação (00.378.257/0001-81)
3.2. Responsável: José Maria Gomes de Araújo (XXX.506.072-XX)

13.1. Ministros presentes: Benjamin Zymler (na Presidência), Vital do Rêgo e Jorge Oliveira (Relator).

JORGE OLIVEIRA

Adoto como relatório a instrução produzida no âmbito da Secretaria de Controle Externo de Tomada de Contas Especial - SecexTCE (peça 26) , que contou com a concordância do corpo dirigente da unidade técnica (peças 27 e 28) e do Ministério Público junto ao TCU (peça 29) :
"INTRODUÇÃO
1.	Trata-se de tomada de contas especial instaurada pelo Fundo Nacional de Desenvolvimento da Educação - FNDE, em desfavor do Sr. José Maria Gomes de Araújo, Prefeito Municipal de Salvaterra/PA nas gestões 2005-2008 e 2009-2012, em razão de irregularidades na execução dos recursos repassados pelo Programa de Educação de Jovens e Adultos - PEJA, no exercício de 2006.
HISTÓRICO
2.		Por conta do PEJA, cujo objeto era o 'Custeio, em caráter suplementar, da formação continuada de docentes, da aquisição, impressão ou produção de livro didático, da aquisição de material escolar ou material para os professores, para atendimento dos alunos do ensino fundamental de escolas públicas matriculados e frequentes nos cursos da modalidade educação de jovens e adultos presencial, que apresentaram matrículas no Censo Escolar INEP/MEC do ano anterior', foi liberado no exercício de 2006 o montante de R$ 144.760,00, conforme Ordens Bancárias e extratos presentes nas peças 3-4, como segue:
	Valor (R$) 
	Data

	39.480,00
	2/5/2006

	13.160,00
	1º/6/2006

	13.160,00
	4/7/2006

	13.160,00
	31/7/2006

	13.160,00
	2/10/2006

	13.160,00
	10/11/2006

	13.160,00
	1º/12/2006

	13.160,00
	7/12/2006

	13.160,00
	27/12/2006

3.	A prestação de contas do PEJA/2006, cujo prazo expirava em 31/3/2007, foi encaminhada pelo Sr. Edair Ramos Garcia, Presidente do Conselho Municipal do FUNDEF, em 6/3/2007 (peça 5) , tendo sido emitida a Informação nº 497/2015-DIAFI/COPRA/CGCAP/DIFIN/FNDE (peça 6, p. 6-9) , que, após análise da mesma, impugnou os valores abaixo, no montante de R$ 16.702,40, acrescido do prejuízo devido à não aplicação no mercado financeiro - R$ 493,53, ante a ocorrência das seguintes irregularidades, contrariando a Resolução CD/FNDE nº 23, de 24/4/2006:
3.1.	Os pagamentos destinados à folha de pagamento de professores ultrapassaram o limite de 60% sobre o total da despesa informada no Demonstrativo, em desacordo com o disposto no Artigo 4º da Resolução/CD/FNDE n° 042/2007, nos termos da interpretação do Parecer PROFE n° 280/2012, tendo sido impugnado o valor de R$ 16.695,67 a partir de 2/10/2007, data em que se excedeu o limite para pagamento de professores;
3.2.	Não houve aplicação dos recursos no mercado financeiro, em desacordo com o disposto nos Incisos IV a VI, Artigo 4º, da Resolução CD/FNDE n° 23/2006, não sendo auferido o valor de R$ 493,53;
3.3.	Não restou comprovada a restituição do saldo financeiro existente na conta específica do PEJA (Banco do Brasil, Agência 1151, C/C 8814-5) , no valor de R$ 3,73, em 10/2/2009, contrariando o disposto na Resolução CD/FNDE n° 71, de 28 de dezembro de 2007;
3.4.	Houve o pagamento de tarifa bancária na conta específica do programa (Banco do Brasil, Agência 1151, C/C 8814-5) , no valor de R$ 3,00, em 7/11/2007, em desacordo com o disposto na Resolução CD/FNDE n.º 023, de 24 de abril de 2006.
4.	Em 21/10/2015, foram expedidos os Ofícios nº s 1113 e 1114/2014 - DIAFI/COPRA-CGCAP/DIFIN/FNDE destinados, respectivamente, aos Srs. José Maria Gomes de Araújo e Valentim Lucas de Oliveira, prefeito sucessor, tendo o Sr. José Maria Gomes de Araújo, por meio do Ofício n.º 001/2015, apresentado documentação complementar, assim como Guias de Recolhimento da União (GRU) , no intuito de sanar as pendências relativas ao programa em questão (peça 9) .
5.	Apesar do encaminhamento de documentos e do recolhimento por intermédio de GRU, emitidos pelo Sr. José Maria Gomes de Araújo, no intuito de sanar as pendências apontadas, estas não foram suficientes para elidir as irregularidades, e, após análise da documentação apresentada, foi emitido o Parecer nº 4563/2017/DIAFI/COPRA/CGCAP/DIFIN (peça 6, p. 10-17) , referente à análise financeira, que aprovou a prestação de contas com ressalvas e apontou as seguintes irregularidades, impugnando o valor de R$ 105.660,51, como segue:
5.1.	Foram realizados pagamentos com o mesmo cheque para vários fornecedores relacionados no Demonstrativo da Execução da Receita e da Despesa e de Pagamentos Efetuados, rompendo o nexo de causalidade entre a despesa realizada e o respectivo credor:
	Valor (R$) 
	Data

	4.239,62
	10/3/2006

	4.201,46
	5/4/2006

	4.579,44
	9/5/2006

	4.722,76
	7/6/2006

	4.579,44
	6/7/2006

	4.579,44
	7/8/2006

	4.718,40
	5/9/2006

	4.842,41
	4/10/2006

	4.696,96
	7/11/2006

	4.718,40
	29/11/2006

	3.905,04
	19/12/2006

	4.718,40
	26/12/2006

	4.181,76
	6/3/2007

	4.181,76
	2/4/2007

	4.459,55
	2/5/2007

	4.464,34
	4/6/2007

	4.429,27
	2/7/2007

	4.464,34
	23/7/2007

	4.256,74
	3/9/2007

	4.532,26
	2/10/2007

	4.452,65
	31/10/2007

	5.184,01
	27/11/2007

	4.029,80
	18/12/2007

	2.600,00
	26/12/2007

5.2.	Houve o pagamento de tarifa bancária na conta específica do programa:
	Valor (R$) 
	Data

	3,00
	8/11/2007

5.3.	Débitos remanescentes dos recolhimentos efetuados, sem estar acrescidos dos juros e correção monetária, referente a não aplicação dos recursos no mercado financeiro:
	Valor (R$) 
	Data

	118,99
	11/12/2015

6.	Vale destacar os seguintes pontos, abordados no Parecer nº 4563/2017/DIAFI/COPRA-CGCAP/DIFIN: 
6.1.	O montante de recursos analisados foi de R$ 153.445,75, correspondente ao total repassado em 2006 - R$ 144.760,00, acrescido do saldo do exercício anterior - R$ 8.685,75, consoante item 2.3 do referido Parecer;
6.2.	As despesas totalizaram R$ 96.207,33, tendo sido permitida a utilização do saldo reprogramado existente na conta específica do Programa em 31/12/2006, no valor de R$ 57.238,42; assim, a análise da prestação de contas do PEJA/2006 estendeu-se até 31/12/2007, consoante item 3.1 do referido Parecer;
6.3.	A irregularidade consistente no pagamento da folha salarial de professores que ultrapassou o limite de 60% sobre o total da despesa apurada no extrato bancário, impugnou os valores correspondentes a partir da data em que se excedeu tal limite, estando contidos no valor total impugnado no item 5.1 desta instrução (pagamentos com o mesmo cheque para vários fornecedores, rompendo o nexo de causalidade entre a despesa realizada e o respectivo credor) , consoante subitem 2.4.1, letra 'b' do referido Parecer;
6.4.	Mesmo que sanada tal irregularidade, com a apresentação da documentação comprobatória das despesas realizadas e correspondentes pagamentos junto a cada um dos prestadores de serviços, permanece impugnado o valor que ultrapassou ao limite de gasto permitido com o pagamento de remuneração aos professores, consoante item 3.3 do referido Parecer, valor este abaixo discriminado:
	Valor (R$) 
	Data do débito

	4.452,65
	31/10/2007

	5.184,01
	27/11/2007

	4.029,80
	18/12/2007

	2.600,00
	26/12/2007

6.5.	Por fim, foi apontado, quanto ao Parecer Conclusivo do Conselho de Controle Social - CACS, que 'não foi possível afirmar se o Senhor Edair Ramos Garcia, quem assinou o Parecer Conclusivo do CACS, é o presidente ou vice-presidente do Conselho', porém o fato foi apenas ressalvado, consoante item 3.7 do referido Parecer.
7.	Por intermédio do Ofício nº 28674/2017-Diafi/Copra/Cgcap/Difin/FNDE, recebido em 13/12/2017 (peças 7-8) , foi notificado o Sr. José Maria Gomes de Araújo, mas ele não se manifestou. 
8.	Diante do não saneamento das irregularidades apontadas e da não devolução dos recursos, instaurou-se a Tomada de Contas Especial. No Relatório de TCE nº 498/2018-DIREC/COTCE/CGCAP/DIFIN-FNDE/MEC (peça 15) conclui-se que o prejuízo importa em 72,99% dos recursos repassados pelo PEJA/2006, imputando-se a responsabilidade ao Sr. José Maria Gomes de Araújo, ex-prefeito do Município de Salvaterra/PA, uma vez que todo o ocorrido se deu em suas gestões (2005-2008 e 2009-2012) .
9.	O Relatório de Auditoria E-TCE nº 1933/2018 da Controladoria Geral da União (peça 18) também chegou às mesmas conclusões. Após serem emitidos o Certificado de Auditoria, o Parecer do Dirigente e o Pronunciamento Ministerial (peças 19-21) , o processo foi remetido a esse Tribunal.
10.	Em atendimento ao item 9.4, do Acórdão 1772/2017-TCU-Plenário, Relator Ministro Augusto Sherman Cavalcanti, informa-se que foi efetuada pesquisa no sistema processual do TCU, e que não foi encontrado débito imputável ao responsável em outros processos em tramitação neste Tribunal.
ANÁLISE DOS PRESSUPOSTOS DE PROCEDIBILIDADE DA IN/TCU 71/2012
11.	Verifica-se que não houve o transcurso de mais de dez anos desde o fato gerador sem que tenha havido a notificação do responsável pela autoridade administrativa federal competente (art. 6º, inciso II, c/c art. 19 da IN/TCU 71/2012, modificada pela IN/TCU 76/2016) , uma vez que os recursos foram repassados em 2006 e reprogramados até 31/12/2007 (peças 3-4) , e o responsável foi notificado sobre as irregularidades pela autoridade administrativa competente por meio do Ofício nº 28674/2017-Diafi/Copra/Cgcap/Difin/FNDE, recebido em 13/12/2017 (peças 7-8) .
12.	Verifica-se que o valor atualizado do débito apurado (sem juros) em 1º/1/2017 é superior a R$ 100.000,00, na forma estabelecida conforme os arts. 6º, inciso I, e 19 da IN/TCU 71/2012, modificada pela IN/TCU 76/2016.
12.1.	Entretanto, após o exame técnico, o débito remanescente, atualizado até a presente data, ficou abaixo desse valor, conforme Demonstrativo na peça 25, como se verá a seguir.
13.	A tomada de contas especial está, assim, devidamente constituída e em condição de ser instruída.
EXAME TÉCNICO
14.	Da análise dos documentos presentes nos autos, verifica-se que o Sr. José Maria Gomes de Araújo, Prefeito Municipal de Salvaterra/PA nas gestões 2005-2008 e 2009-2012, era a pessoa responsável pela gestão, execução e prestação de contas dos recursos federais recebidos à conta do PEJA no exercício de 2006, e, no entanto, não tomou as medidas necessárias para a comprovação do regular uso dos valores públicos, sendo, portanto, o responsável pelo prejuízo apurado nesta Tomada de Contas Especial.
15.	Por sua vez, da análise dos autos, verifica-se que foi dada oportunidade de defesa ao agente responsabilizado, em obediência aos princípios constitucionais que asseguram o direito ao contraditório e à ampla defesa (art. 5, inciso LV, da Constituição Federal) , tendo em vista a notificação realizada por meio do Ofício nº 28674/2017-Diafi/Copra/Cgcap/Difin/FNDE, recebido em 13/12/2017 (peças 7-8) .
16.	Entretanto, o Sr. José Maria Gomes de Araújo, Prefeito Municipal de Salvaterra/PA nas gestões 2005-2008 e 2009-2012, se manteve silente e não recolheu o montante devido aos cofres do FNDE, razão pela qual a sua responsabilidade deve ser mantida.
17.	Por outro lado, observa-se, com relação à irregularidade descrita no item 5.1 desta instrução - pagamentos com o mesmo cheque para vários fornecedores, rompendo o nexo de causalidade entre a despesa realizada e o respectivo credor - que há também inúmeros cheques (com numerações distintas) que foram emitidos para pagamentos das despesas realizadas no período, conforme se verifica na tabela abaixo:
	Nome favorecido
	Bens/serviços
	Cheque
	Data
	Valor (R$) 

	Fábio Cícero Gomes da Silva e outros
	Folha de pagamento/fevereiro
	850032
	10/3/2006
	4.239,62

	Fábio Cícero Gomes da Silva e outros
	Folha de pagamento/março
	850033
	5/4/2006
	4.201,46

	Fábio Cícero Gomes da Silva e outros
	Folha de pagamento/abril
	850034
	9/5/2006
	4.579,44

	Fábio Cícero Gomes da Silva e outros
	Folha de pagamento/maio
	850035
	7/6/2006
	4.722,76

	Amazônia Livros e Vídeos Ltda.
	1ª parcela aquisição livros
	850036
	8/6/2006
	9.000,00

	Cybertecnologia e Serviços Ltda.
	Cadernos, réguas, borrachas, papéis e outros
	850039
	9/6/2006
	4.654,00

	Fábio Cícero Gomes da Silva e outros
	Folha de pagamento/junho
	850040
	6/7/2006
	4.579,44

	Amazônia Livros e Vídeos Ltda.
	2ª parcela aquisição livros
	850037
	10/7/2006
	9.000,00

	Fábio Cícero Gomes da Silva e outros
	Folha de pagamento/julho
	850089
	7/8/2006
	4.579,44

	Fábio Cícero Gomes da Silva e outros
	Folha de pagamento/agosto
	850110
	5/9/2006
	4.718,49

	Fábio Cícero Gomes da Silva e outros
	Folha de pagamento/setembro
	850111
	4/10/2006
	4.842,41

	Pará Vendas Ltda.
	Aquisição gêneros alimentícios
	850112
	8/10/2006
	4.963,52

	Fábio Cícero Gomes da Silva e outros
	Folha de pagamento/outubro
	850113
	7/11/2006
	4.696,96

	Amazônia Livros e Vídeos Ltda.
	3ª parcela aquisição livros
	850114
	16/11/2006
	9.000,00

	Pará Vendas Ltda.
	Aquisição gêneros alimentícios
	850116
	29/11/2006
	4.718,49

	Fábio Cícero Gomes da Silva e outros
	Folha de pagamento/novembro
	850115
	29/11/2006
	5.087,77

	Fábio Cícero Gomes da Silva e outros
	Folha de pagamento/13º salário
	850117
	19/12/2006
	3.905,04

	Fábio Cícero Gomes da Silva e outros
	Folha de pagamento/dezembro
	850118
	26/12/2006
	4.718,49

		TOTAL
			96.207,33

17.1.	Comparando-se com o extrato bancário da conta específica do Programa (peça 4) , verifica-se que todos estes cheques constam do extrato bancário, com os mesmos valores e datas indicados na Relação de Pagamentos;
17.2.	Verifica-se também que foram emitidos os cheques abaixo, não mencionados na Relação de Pagamentos:
- Cheque nº 850031, de 3/1/2006, no valor de R$ 5.858,12;
- Cheque nº 850038, de 10/8/2006, no valor de R$ 9.000,00, que foi devolvido em 11/8/2006;
- Cheque nº 850090, de 17/11/2006, no valor de R$ 4.500,00, que foi devolvido em 20/11/2006;
- Cheque nº 850095, de 20/12/2006, no valor de R$ 140,00, que foi devolvido em 21/12/2006;
17.3.	Vale destacar que não houve movimentação de recursos que não fosse por meio de cheque, como se observa no extrato bancário de peça 4.
17.4.	Desse modo, deve-se considerar como irregular apenas o valor pago através do cheque nº 850031, no valor de R$ 5.858,12, em 3/1/2006, não relacionado na Relação de Pagamentos da respectiva prestação de contas, além daqueles valores referentes ao limite de gastos que ultrapassaram o permitido com o pagamento de remuneração aos professores, conforme item 6.4 desta instrução, sendo este então o valor correspondente ao débito a ser imputado ao responsável, como segue:
	Valor (R$) 
	Data do débito

	5.858,12
	3/1/2006

	4.452,65
	31/10/2007

	5.184,01
	27/11/2007

	4.029,80
	18/12/2007

	2.600,00
	26/12/2007

17.5.	O valor de tais parcelas de débito, atualizadas (sem juros) até a presente data - 24/8/2021, perfaz R$ 48.520,58, conforme Demonstrativo de Débito na peça 25, inferior, portanto, ao limite mínimo estabelecido pelo TCU para instauração de TCE (R$ 100.000,00) . Em razão da baixa materialidade envolvida, o custo das ações de controle a serem adotadas certamente superaria o benefício que poderia delas advir, o que representaria ofensa aos princípios da racionalidade administrativa e da economia processual.
18.	Cumpre registrar, com relação às irregularidades descritas nos subitens 5.2 e 5.3 desta instrução - pagamento de tarifa bancária na conta específica do programa, no valor de R$ 3,00, e não aplicação dos recursos no mercado financeiro, no valor de R$ 118,99 - que, devido à insignificância de tais valores, deve-se afastar o débito, aplicando-se o princípio da bagatela, já consagrado pela jurisprudência dessa Corte de Contas, a exemplo de trecho do Acórdão 3585/2019-TCU-Primeira Câmara, Relator Augusto Sherman, abaixo transcrito:
'O princípio da bagatela pode ser aplicado para o afastamento de débito quando presentes os seguintes requisitos: (i) mínima ofensividade da conduta do agente; (ii) nenhuma periculosidade social da ação; (iii) reduzido grau de reprovabilidade do comportamento; (iv) inexpressividade da lesão jurídica provocada.'
19.	Além disso, vale ressaltar que o processo de TCE encontra-se 'ainda pendente de citação válida', nos termos do art. 19 da Instrução Normativa do TCU 71/12, e não há outros processos de TCEs abertas contra o mesmo responsável, razão porque deve-se propor desde logo, a título de racionalização administrativa e economia processual, com vistas a evitar que o custo da cobrança seja superior ao valor da importância a ser ressarcida, o arquivamento do processo, com fundamento no art. 93 da Lei 8.443/1992, nos arts. 169, inciso VI, e 213 do RI/TCU c/c os arts. 6º, inciso I, e 19 da IN/TCU 71/2012.
CONCLUSÃO
20.	A partir dos elementos constantes dos autos, foi possível verificar que os recursos repassados no âmbito do PEJA, no exercício de 2006, deveriam ser integralmente gastos na gestão do Sr. José Maria Gomes de Araújo (itens 2 a 9) .
21.	Desse modo, deveria ser promovida sua citação, para que apresentasse alegações de defesa quanto às irregularidades na execução e na comprovação da execução dos recursos repassados no âmbito do PEJA, no exercício de 2006.
22.	Por outro lado, verificou-se, no Exame Técnico desta instrução, que as irregularidades apontadas - pagamentos com o mesmo cheque para vários fornecedores, rompendo o nexo de causalidade entre a despesa realizada e o respectivo credor, e pagamentos da folha salarial de professores que ultrapassaram o limite de 60% sobre o total da despesa informada no Demonstrativo - perfazem um débito remanescente inferior ao limite mínimo fixado por este Tribunal para instauração de TCE, na forma estabelecida os arts. 6º, inciso I, e 19, da IN/TCU71/2012, modificada pela IN/TCU 76/2016.
23.	Dessa forma, tendo em vista que o exame das ocorrências acima evidenciou que o valor atualizado do débito apurado é inferior a R$ 100.000,0, na forma estabelecida nos arts. 6º, inciso I, e 19, da IN/TCU 71/2012, modificada pela IN/TCU 76/2016, limite mínimo fixado por este Tribunal para instauração de TCE, bem como não foram identificados outros processos em tramitação no Tribunal, nos quais constem débitos imputáveis ao responsável, cabe propor desde logo, a título de racionalização administrativa e economia processual, com vistas a evitar que o custo da cobrança seja superior ao valor da importância a ser ressarcida, o arquivamento do processo, com fundamento no art. 93 da Lei 8.443/1992, nos arts. 169, inciso VI, e 213 do RI/TCU c/c os arts. 6º, inciso I, e 19 da IN/TCU 71/2012.
PROPOSTA DE ENCAMINHAMENTO
24.	Diante do exposto, submetem-se os autos à consideração superior, propondo:
24.1.	Arquivar o presente processo, com fundamento no art. 93 da Lei 8.443/1992, nos arts. 169, inciso VI, e 213 do RI/TCU, bem como nos arts. 19 e 6º, inciso I, da IN/TCU 71/2012, sem julgamento do mérito, sem baixa da responsabilidade e sem cancelamento do débito abaixo, calculado a partir das datas indicadas, a cujo pagamento continuará obrigado o Sr. José Maria Gomes de Araújo (CPF XXX.506.071-XX) , Prefeito Municipal de Salvaterra/PA nas gestões 2005-2008 e 2009-2012, para que lhe possa ser dada quitação:
	Valor (R$) 
	Data do débito

	5.858,12
	3/1/2006

	4.452,65
	31/10/2007

	5.184,01
	27/11/2007

	4.029,80
	18/12/2007

	2.600,00
	26/12/2007

Valor atualizado até 24/8/2021: R$ 48.520,58.
24.2.	Encaminhar cópia da deliberação que vier a ser proferida ao responsável e ao Fundo Nacional de Desenvolvimento da Educação - FNDE, para conhecimento; e
24.3.	Dar ciência ao FNDE acerca da necessidade de informar em seu relatório de gestão do próximo exercício, as providências adotadas, no presente processo de tomada de contas especial, conforme art. 18, inciso II, da IN-TCU 71/2012."
	É o relatório.

não há

Procurador Júlio Marcelo de Oliveira

TOMADA DE CONTAS ESPECIAL. PROGRAMA DE EDUCAÇÃO DE JOVENS E ADULTOS. PAGAMENTO DE FOLHA SALARIAL EM VALOR SUPERIOR AO LIMITE ESTABELECIDO PELO ÓRGÃO REPASSADOR. RESPONSABILIDADE DO MUNICÍPIO. IMPOSSIBILIDADE DE CITAÇÃO. DESPESA NÃO RELACIONADA NA PRESTAÇÃO DE CONTAS. DÉBITO. VALOR INFERIOR AO LIMITE ESTABELECIDO NA IN/TCU 71, DE 2012. ARQUIVAMENTO SEM JULGAMENTO DE MÉRITO E SEM BAIXA DA RESPONSABILIDADE.

TOMADA DE CONTAS ESPECIAL (TCE)

Secretaria de Controle Externo de Tomada de Contas Especial (SecexTCE)

Trata-se de tomada de contas especial instaurada pelo Fundo Nacional de Desenvolvimento da Educação - FNDE em desfavor de José Maria Gomes de Araújo, Prefeito Municipal de Salvaterra/PA nas gestões 2005-2008 e 2009-2012, em razão de irregularidades na execução dos recursos repassados pelo Programa de Educação de Jovens e Adultos - PEJA, no exercício de 2006.
As irregularidades apontadas pelo tomador de contas são: i) pagamentos com o mesmo cheque para vários fornecedores, rompendo o nexo de causalidade entre a despesa realizada e o respectivo credor; ii) pagamentos da folha salarial de professores que ultrapassaram o limite de 60% sobre o total da despesa, em desacordo com o disposto no art. 5º, VI, da Resolução/CD/FNDE n° 23, de 2006; iii) pagamento de tarifa bancária na conta específica do programa; e iv) não aplicação dos recursos no mercado financeiro.
Em seu parecer, a Secretaria de Controle Externo de Tomada de Contas Especial concluiu que: i) há outros cheques emitidos para pagamento das despesas realizadas no período; ii) há uma despesa, no valor de R$ 5.858,12, não mencionada na relação de pagamentos que integra a prestação de contas; iii) a soma da despesa não relacionada e das parcelas de folha de pagamento que excedem o limite de 60% monta a R$ 48.520,58, em valores atualizados até 24/8/2021; e iv) a soma dos valores correspondentes a pagamento de tarifa bancária e não aplicação no mercado financeiro chega a apenas R$ 121,99, devendo-se aplicar o princípio da bagatela.
Por isso, a unidade técnica propõe: i) o arquivamento dos autos sem julgamento de mérito, sem baixa da responsabilidade e sem cancelamento do débito de R$ 48.520,58; e ii) informação ao FNDE quanto à necessidade de mencionar as providências adotadas em seu relatório de gestão do próximo exercício. 
Alinho-me à maior parte das análises e conclusões dos pareceres precedentes, as quais incorporo às minhas razões de decidir, com os ajustes que passo a apresentar.
No relatório do tomador de contas (peça 15) , há uma relação de 24 cheques, no valor total de R$ 105.538,52, cujos favorecidos estão indicados como "Fábio Cícero Gomes da Silva e outros". Por outro lado, o Demonstrativo da Execução da Receita e da Despesa e de Pagamentos Efetuados (peça 5, pp. 2-4) evidencia que o único destinatário do valor integral dos referidos cheques foi o professor Fábio Cícero Gomes da Silva. Não há que se falar, portanto, em irregularidade decorrente de supostos pagamentos com o mesmo cheque para vários fornecedores, rompendo o nexo de causalidade entre a despesa realizada e o respectivo credor.
No entanto, restou comprovado o descumprimento do limite estipulado pelo FNDE para remuneração de professor no exercício de 2006, que era de 60% do total das despesas, nos termos do art. 5º, VI, da Resolução/CD/FNDE n° 23, de 2006. Neste ponto, divirjo da SecexTCE e do MPTCU, por entender que a responsabilidade sobre a restituição ao FNDE do valor excedido deveria ter recaído sobre o município, que se beneficiou da utilização dos recursos, e não sobre o ex-prefeito. Aplica-se ao caso a firme jurisprudência do TCU no seguinte sentido:
"Em situações em que o município se beneficia da aplicação indevida de recursos federais e não há indícios de locupletamento, a responsabilidade pelo ressarcimento do débito é imputada exclusivamente ao ente federado" (Acórdão 2707/2013-TCU-Primeira Câmara, Relator Ministro Augusto Sherman Cavalcanti) .
Não obstante, considerando que os fatos ocorreram há mais de dez anos e que o município não foi ouvido em nenhum momento, não seria factível arrolá-lo neste momento como responsável nestes autos, em vista do que dispõe o art. 6º, II, da IN TCU 71, de 2012.
Além disso, foi constatada despesa não relacionada na prestação de contas, no valor de R$ 5.858,12, a qual deve ser impugnada e lançada a débito do ex-prefeito. 
Quanto às irregularidades correspondentes a pagamento de tarifa bancária e ausência de aplicação financeira dos recursos, de fato aplica-se o princípio da bagatela, desconstituindo-se tais parcelas do débito, na mesma linha do Acórdão 3585/2019-TCU-Primeira Câmara, da Relatoria do Ministro Augusto Sherman Cavalcanti.
Em resumo, ante a baixa materialidade do valor do débito, e tendo em conta que ainda não foi promovida a citação do ex-prefeito, bem como que não foram identificados outros processos nos quais constem débitos a ele imputáveis, cumpre arquivar os presentes autos em benefício da racionalização administrativa e da economia processual, sem baixa da responsabilidade e sem cancelamento do débito de R$ 5.858,12. 
Por fim, deixo de acolher a proposta de determinar ao FNDE que informe, em seu relatório de gestão do próximo exercício, as providências adotadas em relação a esta TCE, haja vista o disposto no art. 8º, § 2º, da Decisão Normativa TCU 187, de 2020, que estabelece os elementos de conteúdo do relatório de gestão relativos ao exercício de 2020 e seguintes.
Ante o exposto, VOTO pela adoção da minuta de acórdão que submeto a este Colegiado.
TCU, Sala das Sessões, em 19 de outubro de 2021.
JORGE OLIVEIRA 
Relator